【裁判字號】    99,軍上,45
【裁判日期】    991231
【裁判案由】    違反職役職責等
【裁判全文】
臺灣高等法院刑事判決                  99年度軍上字第45號
上  訴  人  國防部高等軍事法院檢察署檢察官
上  訴  人
即  被  告  郭景志
上列上訴人因被告違反長官職責等案件，不服國防部高等軍事法
院99年度上訴字第58號，中華民國99年10月27日第二審判決（起
訴案號：國防部北部地方軍事法院檢察署99年度偵字第87號），
提起上訴，本院判決如下：
    主  文
原判決撤銷，發回國防部高等軍事法院。
    理  由
一、本件原判決認定：被告郭景志（民國96年8月13日入伍，96
    年第1期專業軍官班結業，志願役）係陸軍保修指揮部飛彈
    光電基地勤務廠自動測試所中尉技術官，98年3月16日至99
    年4月27日任職該廠勤務連警衛排中尉排長期間，對警衛排
    所屬之士官、兵有指揮命令權，且為被害人即同排上兵蘇詠
    盛之長官。緣郭景志於99年4月27日擔任連值星官勤務，當
    日8時20分許，在該管新廠部大樓3樓桌球室內集合警衛排士
    官、兵分配打掃任務時，見在場士官、兵紀律散漫，乃先加
    以斥責，嗣部隊集合完畢後，郭景志見蘇詠盛表情不悅，逐
    多次點呼蘇詠盛姓名，蘇詠盛均不予理會，遂下令蘇詠盛出
    列，惟因蘇詠盛出入列動作未達標準，郭景志即命令蘇詠盛
    重覆操作出入列動作約4至5次，並訓斥蘇詠盛稱：「看你什
    麼時候才要敬禮」，迨蘇詠盛出入列動作達到標準後，郭景
    志即轉斥責渠時擔任值星班長即該連下士林政緯，忿稱弟兄
    過於安逸散漫，並以此為由，下令在場集合之弟兄穿著全副
    武裝，並認蘇詠盛對其不滿，態度不佳，乃出於侮辱性懲罰
    之惡意，單獨命蘇詠盛取木槍後返回3樓桌球室集合，嗣後
    郭景志見蘇詠盛懷抱11把木槍上樓集合（經履勘1把木槍重
    量為1.29公斤，11把共計14.19公斤），雖與初始令蘇詠盛
    僅取1把木槍本意有違，然郭景志見狀未予制止，反認蘇詠
    盛係資深士兵，卻有意向其挑釁，遂怒火中燒，為使蘇詠盛
    在其他較資淺士兵之面前難堪，竟基於凌虐之犯意，先向蘇
    詠盛稱：「若木槍掉下來就要倒大楣」，並強令蘇詠盛有無
    問題，蘇詠盛因不堪11把木槍重量負荷遂向郭景志反映無法
    達成，郭景志即稱：「抱不動是我的問題嗎？難道我要幫你
    抱嗎？」，又稱：「事情總要解決吧！」，蘇詠盛應稱：「
    開我士評會（即士官獎懲評議審查會，以下簡稱士評會）」
    斯時郭景志固認蘇詠盛先前有態度不佳情事，惟蘇詠盛既已
    表達無法承受郭景志強令其全天懷抱11把木槍做事，明白表
    示願受懲處，理應停止下令對蘇詠盛逾越常矩之行為，並依
    規定召開士評會就蘇詠盛態度不佳之事施以懲處，郭景志卻
    捨此不為，未思依循體例行事，仍承上揭凌虐之犯意，反而
    在集合隊伍前向蘇詠盛稱：「我不是會開士評會的人」、「
    我不會讓你那麼好過」，並以較小音量稱：「我要玩死你」
    等語，不讓蘇詠盛放下所懷抱之11把木槍，嗣分配打掃任務
    後，始下令蘇詠盛將所懷抱之11把木槍分配予在場弟兄放回
    軍械室，同時改向蘇詠盛告知需全天揹負65K2步槍1把（經
    履勘重量為3.87公斤）做事，蘇詠盛面對強勢之值星官，對
    其具有指揮命令權之長官即郭景志而不敢抗拒，然因不堪郭
    景志以粗暴蠻橫之方法，對其施加具有侮辱性、難以忍受之
    精神虐待，心生苛酷之感，於打掃時即有哭泣甚至情緒氣憤
    以其右手搥打牆壁致手指關節受有傷害情形，適為該連游凱
    翔中士見蘇詠盛打掃時，發現有哭泣及右手指流血之情，查
    覺有異，在向蘇詠盛詢問緣由未果時，正值郭景志自軍械室
    取出65K2步槍欲交予蘇詠盛揹負，游凱翔立即向郭景志反應
    稱：「已經出事了，你不要再鬧了」，惟郭景志卻不予理會
    ，回稱：「你囉哩叭唆什麼」，並見蘇詠盛右手指受傷，僅
    讓其至醫務所包紮，迨蘇詠盛於同日約10時許自醫務所返回
    連隊後，郭景志仍向蘇詠盛稱：「該懲罰還是要懲罰」，執
    意蘇詠盛全天揹負65K2步槍之事，並命蘇詠盛揹槍繼續打掃
    浴廁，更加深蘇詠盛精神上難以忍受之痛苦，損及蘇詠盛之
    身心健康及人格尊嚴，客觀上亦足使一般人產生不忍之殘酷
    感。迄同日11時50分許午餐時，該連上士士官督導長巫文見
    蘇詠盛手指受傷，始令蘇詠盛將揹負之65K2步槍交其保管，
    要求蘇詠盛再至醫務所包紮治療。同日13時20分許，蘇詠盛
    自該營區新廠部大樓4樓高處墜落死亡等情。因而撤銷第一
    審判決，改論處被告凌虐部屬罪，並敘明：刑法第304條強
    制罪因屬概括補充性之規定，自為陸海空軍刑法第44條凌虐
    罪之構成要件所涵攝，應不再論以強制罪，本件係在實體法
    上僅生一個刑罰權，在訴訟法上為一個案件，單一訴訟客體
    應以一判決終結之，迺第一審法院不察，既就單一訴訟客體
    即陸海空軍刑法第44條凌虐罪部分，於判決主文諭知罪刑，
    卻另就刑法第304條強制罪部分，於理由欄說明不另為無罪
    之諭知，顯有一案兩判之違法；固非無見。
二、惟查：(一)按除刑事訴訟法有特別規定外，已受請求之事項
    未予判決者，判決當然違背法令，同法第379條第12款前段
    定有明文。又法院審判之範圍，以檢察官起訴之犯罪事實為
    依據，而所謂檢察官起訴之犯罪事實，指檢察官在起訴書犯
    罪事實欄中記載之同一社會事實及與該事實有實質上一罪或
    裁判上一罪關係之起訴效力所及事實而言，且包括檢察官在
    審理中就起訴事實之同一案件補充敘明細節之事實；故倘為
    檢察官起訴書已記載之犯罪事實，即屬已起訴之事實，縱檢
    察官起訴書所載事實較為簡略或未敘明引用之法條，亦與未
    經起訴者不同，不能遽認未經起訴。本件檢察官於起訴事實
    認被告為同單位被害人蘇詠盛上兵之長官，於上述時、地，
    基於凌虐及脅迫之犯意，下令要求被害人抱11把木槍抱一整
    天做事，並告知「我不是會開士評會的人，我不會讓你那麼
    好過，我要玩死你」等語，復改下令要求被害人揹65K2步槍
    1把一整天打掃等，脅迫被害人行無義務之行為，且知悉被
    害人有哭泣及右手有包紮情形後，被告仍告知被害人「該懲
    罰還是要懲罰」，命被害人全副武裝揹65K2步槍打掃浴廁，
    顯係以非人道之方法，戕害被害人身體及人格，足令人生殘
    酷之感，嗣同日13時20分許，被害人自新廠部大樓4樓高處
    墜落死亡等情。是檢察官就蘇詠盛死亡之加重結果既經公訴
    事實敘及，自屬已經起訴，然原判決對於此部分犯罪之成否
    ，則未置一詞予以論斷，乃原審漏未審理，有已受請求之事
    項未予判決之違誤。(二)次按，依法應於審判期日調查之證
    據雖已調查，而其內容未明瞭者，即與未經調查無異，如遽
    行判決，仍屬應於審判期日調查之證據而未予調查，尚不得
    遽對被告為有利或不利之認定。據國防部北部地方軍事法院
    檢察署99年6月7日國偵北檢字第0990001983號函記載，被害
    人蘇詠盛於99年4月27日受到被告郭景志之凌虐，疑似罹患
    「急性壓力疾患」之短暫精神疾病症狀，致其無法控制自己
    之行為，而將白色毛巾纏覆在自己脖子及口鼻附近，並自窗
    口跳躍墜落死亡等不符合一般社會經驗之異常行為，既然蘇
    詠盛為郭景志凌虐時，出現「急性壓力疾患」之短暫精神疾
    病症狀，且無法控制自己的行為舉止，以郭景志之凌虐行為
    與蘇詠盛死亡結果發生具有時間、空間與心理上之緊密關連
    性，則被告郭景志之凌虐行為與被害人蘇詠盛其死亡之結果
    究有無相當因果關係，攸關郭景志應成立之罪名為何，死者
    蘇詠盛遭被告郭景志凌虐後，是否罹患「急性壓力疾患」或
    其他相關精神疾病？其跳樓結果之發生是否為上開疾病症狀
    之反應均無法確定，實有查明之必要。(三)又被告辯稱：其
    於現場若有小聲喃喃自語「我要玩死你」該語，被害人若未
    聞及，何來有受精神凌辱與受恐嚇之情，且究係出於凌虐之
    故意，或僅藉由罵言發洩情緒，並未存在任何不法惡意，委
    難由該語論斷，此乃攸關被告主觀犯意範圍之認定，自有查
    明釐清之必要。(四)被告復辯稱：因漢光演習期間不願動輒
    以士評會處理，方於被害人蘇詠盛挑釁抱來11把木槍時，僅
    讓其抱5分鐘，其後取得蘇詠盛同意改為揹步槍處理勤務，
    其時間亦僅有1小時，且有正常休息，此處理情狀屬糾正（
    勤教）之範疇，原審在無對照參考資料下，未就一般國軍體
    能負荷程度標準加以比核，即以蘇詠盛有情緒反應即遽論已
    有凌虐之情，實難適法。原判決就揭各點，均未予以說明釐
    清，亦有判決理由矛盾及不備理由之違背法令。以上或為上
    訴意旨所指摘，或為本院得依職權調查之事項，應認原判決
    有撤銷發回更審之原因。
據上論斷，應依軍事審判法第206條第1 項、第199條，刑事訴訟
法第397條、第401條，判決如主文。
中    華    民    國    99    年    12    月    31    日
                  刑事第二十一庭審判長法  官  蔡聰明
                                      法  官  楊力進
                                      法  官  許永煌
以上正本證明與原本無異。
不得上訴。
                                      書記官  林吟玲
中    華    民    國    99    年    12    月    31    日

司法院資訊處製作；財團法人民間司法改革基金會備份。
